【裁判字號】    96,易,3755
【裁判日期】    970527
【裁判案由】    背信等
【裁判全文】
臺灣高雄地方法院刑事判決              96年度易字第3755號
公  訴  人  臺灣高雄地方法院檢察署檢察官
被      告  乙○○
上列被告因背信等案件，經檢察官提起公訴（96年度調偵字第339
號），本院判決如下：
    主  文
乙○○連續犯業務侵占罪，處有期徒刑壹年，減為有期徒刑陸月
，如易科罰金，以銀元參佰元即新臺幣玖佰元折算壹日；又犯背
信罪，處有期徒刑捌月，減為有期徒刑肆月，如易科罰金，以銀
元參佰元即新臺幣玖佰元折算壹日；又犯竊盜罪，處有期徒刑肆
月，減為有期徒刑貳月，如易科罰金，以銀元參佰元即新臺幣玖
佰元折算壹日。應執行有期徒刑拾壹月，如易科罰金，以銀元參
佰元即新臺幣玖佰元折算壹日。
    事  實
一、乙○○自民國89年12月間起至95年7 月止，在美樂福國際實
    業有限公司（下稱美樂福公司）擔任南區業務經理工作，負
    責綜理南區商品販售、貨款收受等全部業務，為從事於業務
    之人。而依美樂福公司規定，該公司員工向客戶收取之貨款
    或加盟金，應先交由公司營業部會計己○○收執記帳後，再
    由乙○○負責將上開款項，於翌日存入公司銀行帳戶或董事
    長丙○○之帳戶。詎乙○○竟基於意圖為自己不法所有之概
    括犯意，自94年12月2 日起至95年4 月14日底止，將其業務
    上持有，己○○交付應存入銀行之客戶貨款合計新台幣（下
    同）600,839 元及加盟金45,000元（該加盟金係94年6 月29
    日向欲加盟美樂福公司之力文章收取），變易持有為所有而
    連續予以侵占入己。又乙○○明知公司銷售之貨品，均統一
    由台北總公司負責訂貨，個人不得私下向廠商訂貨販售。詎
    其另基於意圖為自己不法利益之犯意，自93年10月間起至95
    年8 月10日止，私下以公司名義，分別向坤毅畜產食品行戊○○、皇泰企業行訂購公司平日銷售之貨品共計45萬元、49
    萬6,146 元，再將該貨品出賣予公司客戶，但不算入公司營
    運所得，以賺取其中之差價，而為違背其任務之行為，致美
    樂福公司減損本可賺得之利潤24萬5,998 元【計算方式：前
    開銷售金額94萬6,146 元乘以百分之26（此為美樂福公司銷
    售貨品之平均利潤），小數點以下四捨五入】。嗣乙○○所
    涉前開侵占、背信犯行遭察覺後，在其接受調查過程中，美
    樂福公司指派翁聖鋒於95年6 月2 日南下接管乙○○職務，
    並禁止乙○○單獨進入公司冷凍倉庫，詎其仍基於意圖為自
    己不法所有之犯意，趁翁聖鋒於同月7 日外出時，獨自進入
    公司冷凍倉庫竊取存放在公司冷凍庫內如附表所示貨品（起
    訴書誤植為微笑薯餅、脆餅、內品及附屬品），價值共計2
    萬4,986 元（起訴書誤載為21,821元）。
二、案經美樂福公司董事長丙○○訴由臺灣高雄地方法院檢察署
    檢察官偵查起訴。
    理  由
壹、程序方面：
    本判決所引用之證據資料（詳後引證據），其中傳聞證據部
    分，縱無刑事訴訟法第159 條之1 至第159 條之4 或其他規
    定之傳聞證據例外情形，亦因檢察官、被告或同意可作為證
    據使用，或未聲明異議，依刑事訴訟法第159 條之5 第1項
    、第2 項之規定，本院審酌該證據作成之情況，認為適當，
    應得為證據。
貳、實體部分：
一、訊據被告乙○○對於上揭事實，除否則曾進入美樂福公司冷
    凍庫竊取如附表所示貨品外，餘均坦承不諱，辯稱：95年6
    月7 日公司冷凍倉庫仍係由其負責管理，其於該日進入冷凍
    庫係為拿取私人物品，未竊取公司肉品及附屬品，況且公司
    盤點冷凍庫之時間係95年6 月15日，縱盤點結果發現有產品
    短缺，伊已於短缺清單上表示負責並願認賠，不能因此即認
    伊有竊取公司產品云云。
二、經查：
  (一)前開被告侵占業務上持有之美樂福公司貨款、加盟金合計64
    5,839 元，暨其私下以公司名義訂貨，再將貨品出賣予公司
    客戶，但不算入公司營運所得，藉以賺取其中之差價，而致
    美樂福公司減損本可賺得之利潤24萬5,998 元之事實，業據
    被告自承在卷甚明，核與證人即美樂福公司董事長丙○○、
    美樂福公司前會計人員己○○、美樂福公司屏東店加盟商負
    責人庚○○、坤毅畜產食品行負責人戊○○到庭證述明確，
    並有估價單影本6 張、南區美樂福遭侵占貨款筆數明細1紙
    、高雄公司營業部事項處理書影本1 紙、內部聯絡單1 份、
    力文章加盟契約書影本1 紙、皇泰企業行銷售出貨單影本48
    張、臺灣臺北地方法院96年度促字第23070 號支付命令1 紙
    附卷可稽，被告前揭此部分出於任意性之自白與事實相符，
    應堪採信。
  (二)被告上開侵占及背信犯行遭察覺後，美樂福公司隨於95年6
    月1 日指派翁聖鋒南下接管被告業務，翁聖鋒在和被告辦理
    業務交接完畢後，旋於當日至公司冷凍櫃盤點存貨等情，業
    據證人丙○○到庭證稱：我們在95年6 月1 日發現被告有一
    些侵占公款與背信的行為，我們當時就指派翁聖鋒接管高雄
    營業處，並告訴被告沒權利再進入冷凍庫，拿取公司任何東
    西等語（見本院卷第46頁）、證人翁聖鋒到庭證稱：公司是
    在95年6 月2 日派我至高雄營業處接替被告之工作，我在同
    日和被告交接後，有至冷凍庫盤點存貨等語明確（見本院卷
    第105 頁）。又經翁聖鋒於95年6 月7 日至美樂福公司冷凍
    庫清點庫存產品結果，較前日清點結果，共短少如附表所示
    物品等情，據證人翁聖鋒到庭證稱：公司派我至高雄營業處
    接替被告工作後，我每晚都還會跟我們台北總公司的會計陳
    靜慧核對盤點資料，而於95年6 月6 日盤點時貨品並無短少
    ，惟於同月7日 盤點結果，即發現公司貨品有短少，後於同
    月15日再次與被告至公司新倉庫進行盤點後，我將公司產品
    短少部分製作清單，被告於同月29日在清單上簽名表示願意
    負責賠償等語明確（見本院卷第104 至109 頁），復有美樂
    福公司南區分部95年6 月6 日、6 月7 日貨品庫存表、被告
    簽名在上之公司產品短少清單各1 紙在卷可參（見本院卷第
    72、75頁）。
  (三)證人即前任職美樂福公司員工丁○○到庭證稱：95年6 月7
    日我有看到被告進入公司冷凍庫搬貨，該時老闆丙○○、翁
    聖鋒剛好外出，並不在公司內，被告進入冷凍庫後，除有搬
    出微笑薯餅、脆餅等非公司所有的商品外，亦有搬走公司所
    有之小熱狗、章魚圈、長頸、肉類等貨品，那些大都係公司
    盤點所欠缺的物品，因為當時我也在現場，還有幫忙搬到上
    開物品，所以知道被告拿了哪些物品出去等語（見本院卷第
    90、91頁），顯見翁聖鋒於95年6 月6 日、6 月7 日清點冷
    凍庫結果，發現如附表所示貨品有短少之情，應係被告私下
    取走該等貨品所致。至證人丁○○另證稱：當日被告係將上
    開貨品交由馬小龍載走等語（見本院卷第92頁），雖經被告
    否認，並稱該時馬小龍早已離職等語（見本院卷第94頁），
    嗣丁○○作證完畢後，亦具狀表示該日馬小龍確已離職，實
    際係被告本人自己載運貨物離開公司等情，有其聲明書1 紙
    在卷可參（見本院卷第100 頁），顯見丁○○上開所陳有部
    分瑕疵。惟因丁○○至本院作證時，距上開事件發生時間，
    已近2 年之久，記憶難免模糊，本難要求為完整無瑕之證述
    。本院考量丁○○到庭證述，被告除拿取前述公司貨品外，
    尚有搬走微笑薯餅、脆餅等物等語，核與被告自承曾將自己
    購買之微笑薯餅、脆餅，自公司冷凍庫取出等語相符，而美
    樂福公司冷凍庫經盤點結果，確有如丁○○所述貨品短缺之
    情，亦經被告於前述產品短少清單上簽名加以確認，均徵丁○○前述被告曾進入公司冷凍庫內取走如附表所示貨品等語
    應屬正確，此部分所陳自屬可採，尚不因其證言有以上瑕疵
    存在，而可全盤否認其證言之可信性。
  (四)被告雖辯稱伊約係在95年6 月12日、13日左右，正式將業務
    交接給翁聖鋒，在此之前，伊每日均要進入冷凍庫出貨，不
    能認定其有私下進入公司冷凍庫竊盜之情；又翁聖鋒6 月6
    日、7 日製作之貨品庫存表，因未經過2 人核對後簽名，內
    容恐亦非正確云云。惟因美樂福公司係因發現被告有侵占公
    款與背信犯行，始指派翁聖鋒南下接管公司業務等語，業如
    前述，在此情形下，為免被告前述操守不佳之情，導致公司
    受有更大之損失，美樂福公司指派翁聖鋒南下自以盡速接管
    公司業務，避免損害擴大為要務，又因被告亦稱翁聖鋒約係
    在95年6 月1 日南下公司等語（見本院卷第95頁），衡情翁
    聖鋒既已在95年6 月初南下美樂福公司南區辦事處，自無可
    能延至95年6 月12日、13日才與被告正式辦理交接業務之理
    ，此部分自以證人翁聖鋒前述係在95年6 月2 日即與被告辦
    理業務交接等語，暨證人丙○○前述辦理業務交接完畢後，
    曾告知被告無權再拿取公司任何東西等語為可採，被告前述
    所辯，顯係卸責之詞，委無可採。又被告雖再否認翁聖鋒盤
    點貨物之正確性，惟如附表所示貨物經盤點短少之情，曾經
    被告於產品短少清單上簽名加以確認，業如前述，若被告對
    該盤點結果早生疑義，為何願於該產品短少清單上簽名，亦
    令人不解，足認其前述否認盤點結果之詞，純係嗣後卸責之
    詞，難認可採。本件美樂福公司冷凍庫經盤點結果，既短少
    有如附表所示貨品，而該貨品經證人丁○○到庭證稱又係被
    告進入冷凍庫所拿取之物，則被告有竊取附表所示貨品等情
    ，事證明確，堪已認定。
三、論罪科刑部分：
  (一)被告於95年6 月為前開犯行後，刑法部分條文業於95年7 月
    1 日修正施行。依修正後刑法第2 條第1 項規定：「行為後
    法律有變更者，適用行為時之法律。但行為後之法律有利於
    行為人者，適用最有利於行為人之法律。」，此條規定係規
    範行為後法律變更所生新舊法律比較適用之準據，是刑法第
    2 條本身雖經修正，尚無比較新舊法之問題，應一律適用裁
    判時之現行刑法第2 條。又比較新舊法時，應就罪刑有關之
    共犯、牽連犯、連續犯、有無累犯加重、自首減輕暨其他法
    定加減原因與加減例等一切情形，綜其全部罪刑之結果而為
    比較，復有最高法院95年度第8 次刑庭會議決議可資參照。
    茲比較本件新舊法如下：
  1.法定刑中罰金部分：修正前刑法第33條第5款規定「罰金：1
    元以上。」，依80年5月6日修正前罰金罰鍰提高標準條例第
    3條之規定，復由司法院、行政院會銜於72年7月27日發布，
    自72年8月1日施行，提高刑法所定罰金數額10倍，並依現行
    法規所定貨幣單位折算新台幣條例第2 條之規定：「現行法
    規所定金額之貨幣單位為圓、銀元或元者，以新台幣元之3
    倍折算之。」，經折算為新台幣後，則罰金刑之最輕刑度為
    新台幣30元以上；修正後刑法第33條第5 款規定「罰金：新
    台幣1千元以上，以百元計算之。」，經比較新舊法結果，
    以舊法較有利於被告。
  2.刑法第56條連續犯之規定，業於94年1 月7 日刑法修正時刪
    除，是於新法修正施行後，已無連續數行為而犯同一罪名者
    ，以一罪論及之規定，故被告所為數犯行，均須依數罪分論
    併罰，新法刪除連續犯規定，顯已影響行為人刑罰之法律效
    果，自屬法律有變更，依新法第2 條第1 項規定，比較新、
    舊法結果，因新法修正刪除連續犯規定後，將被告所為數連
    續犯行，分別論罪科刑，核與修正前僅論以1 個罪，縱依舊
    法加重其刑至2 分之1 ，修正後之刑法仍顯然不利於被告。
  3.被告於裁判確定前犯數罪，且均係於95年7 月1 日之前犯之
    。而修正前刑法第51條第5 款規定：數罪併罰，宣告多數有
    期徒刑者，於各刑中之最長期以上，各刑合併之刑期以下，
    定其刑期。但不得逾20年。修正後刑法第51條第5 款規定：
    宣告多數有期徒刑者，於各刑中之最長期以上，各刑合併之
    刑期以下，定其刑期。但不得逾30年，比較結果，修正後併
    罰之有期徒刑最高刑期較修正前之規定為長，依刑法第2 條
    第1 項前段之規定，依修正前刑法定其應執行之刑，較有利
    於受刑人。
  4.數罪併罰定應執行刑，各罪得否易科罰金部分，依修正前刑
    法第41條第2 項規定，併合處罰之數罪，均有同法第41條第
    1 項規定，犯最重本刑為5 年以下有期徒刑以下之刑之罪，
    而受6 個月以下有期徒刑或拘役之宣告，因身體、教育、職
    業、家庭之關係或其他正當事由，執行顯有困難者，雖其應
    執行之刑逾6 個月，亦得以銀元1 元以上銀元3 元以下折算
    1 日，易科罰金。惟修正後刑法第41條第2 項規定，則限縮
    定應執行之刑得易科罰金之範圍為「應執行之刑未逾6 個月
    者」，經比較新、舊法之結果，因修正前刑法對得易科罰金
    之範圍較寬，故適用修正前刑法第41條第2 項規定顯對行為
    人較為有利。
  5.又就修法前後易科罰金折算標準之比較而言：修正前刑法第
    41條第1 項前段規定：「犯最重本刑為5 年以下有期徒刑以
    下之刑之罪，而受6 個月以下有期徒刑或拘役之宣告，因身
    體、教育、職業、家庭之關係或其他正當事由，執行顯有困
    難者，得以1 元以上3 元以下折算1 日，易科罰金。」，又
    易科罰金折算標準，依修正前罰金罰鍰提高標準條例第2 條
    前段（現已刪除）規定，就其原定數額提高為100 倍折算1
    日，即以銀元3 百元（新台幣9 百元）折算為1 日。惟修正
    後刑法第41條第1 項前段則規定：「犯最重本刑為5 年以下
    有期徒刑以下之刑之罪，而受6 個月以下有期徒刑或拘役之
    宣告者，得以新台幣1 千元、2 千元或3 千元折算1 日，易
    科罰金。」比較修正前後之易科罰金折算標準，以修正前刑
    法之規定，較有利於行為人（此易科罰金折算標準，係於量
    刑後始應決定之事項，無與量刑前所應適用之法律一併綜合
    比較），併此敘明。
  6.據上比較結果，本件被告在裁判確定前犯數罪，且犯罪時間
    均在修正刑法施行前，依比較新舊法之結果（不包含易科罰
    金折算標準之適用），就本件定其應執行之刑之法律適用，
    因修正後之規定未較有利於被告，故應依刑法第2 條第1 項
    前段規定，整體適用被告行為時即修正前刑法之規定。
  (二)查被告受僱於美樂福公司，擔任美樂福公司南區業務經理，
    負責綜理南區全部業務，為從事業務之人，其趁工作取得公
    司貨款與加盟金之機會，將所持貨款及加盟金侵占入己，並
    利用業務之便，以公司名義私下向廠商進貨販賣，不列入公
    司營運所得，以賺取其中差價，而違背其任務，致生損害於
    美樂福公司。核其所為係犯刑法第336條第2項業務侵占罪、
    第342 條背信罪。另其竊取公司如附表所示貨品，係犯刑法
    第320 條第1 項竊盜罪。被告自94年12月2 日起至95年4 月
    14 日 止所為多次業務侵占犯行，時間緊接，所犯構成要件
    相同，顯係基於概括犯意反覆為之，為連續犯，應依修正前
    刑法第56條之規定，以一罪論，並加重其刑；又被告自93年
    10 月 間起至95年8 月10日止所為多次背信犯行，均係於密
    切接近之時、地實施、侵害同一之法益，各行為之獨立性極
    為薄弱，依一般社會社會健全觀念，難以強行分開，應視為
    數個舉動之接續施行，屬接續犯。公訴事實雖記載被告以公
    司名義私下向坤毅畜產食品行戊○○、皇泰企業行購買公司
    所銷售之貨品共計49萬6,146 元，惟該貨款49萬6,146 元僅
    為被告向皇泰企業行進貨金額等情，有前述皇泰企業行銷售
    出貨單48張在卷可參（見偵3 卷第31至54頁），被告另向坤
    毅畜產食品行戊○○進貨45萬元，則有臺灣臺北地方法院96
    年度促字第23070 號支付命令1 紙存卷可稽（見偵3 卷第92
    頁），公訴事實就此被告另向坤毅畜產食品行戊○○進貨45
    萬元部分，雖未加記載，惟因該部分事實與公訴人起訴之犯
    罪事實間有接續犯單純1 罪關係，應為起訴效力所及，本院
    自應併與審究。被告所犯上開3 罪，犯意各別，行為互殊，
    應予分論併罰。爰審酌被告受僱於美樂福公司，不思忠於職
    守，竟利用職務之便，竊取如附表所示公司貨品，並將業務
    上持有之貨款與加盟金侵占入己，並以公司名義私下向廠商
    進貨販賣，以賺取其中差價，不僅違背其任務，更造成公司
    收入與商譽之損失，且其侵占與背信時間非短，造成公司損
    失非少，嗣又未與美樂福公司達成和解，本應從重予以量刑
    ，惟念其就業務侵占及背信犯行部分，尚知坦承犯行，此部
    分犯後態度尚可，另其矢口否認曾為竊盜犯行，此部分未見
    有悔意，及被告之智識程度與生活狀況等一切情狀，量處如
    主文所示之刑。又被告本件犯罪時間均係在96年4 月24日以
    前，所犯合於中華民國96年罪犯減刑條例之規定，依該條例
    第2 條第1 項第3 款規定，且無不得減刑之情形，應將宣告
    刑減2 分之1 ，爰減刑如主文所示，並依同條例第9 條，修
    正前第41條第1 項規定，諭知易科罰金之折算標準，再依修
    正前刑法第51條第5 款規定，定其應執行之刑。
據上論斷，應依刑事訴訟法、第299條第1項前段，刑法第2條第1
項前段、第336條第2項、第342條、第320條第1 項，修正前刑法
第56條、第41條第1 項前段、第51條第5 款，刑法施行法第1 條
之1 ，中華民國96年罪犯減刑條例第2 條第1 項第3 款、第7 條
、第9 條，刑法施行法第1 條之1規 定，廢止前罰金罰鍰提高標
準條例第2 條，判決如主文。
本案經檢察官甲○○到庭執行職務。
中    華    民    國    97    年    5     月    27    日
                  刑事第十一庭審判長法  官  施柏宏
                                    法  官  林書慧
                                    法  官  黃宗揚
以上正本證明與原本無異。
如不服本判決應於收受本判決後10日內向本院提出上訴書狀，並
應敘述具體理由，如未敘述上訴理由者，應於上訴期間屆滿後20
日內補提理由書狀於本院（均須按他造當事人之人數附繕本）「
切勿逕送上級法院」。
中    華    民    國    97    年    5     月    27    日
                                    書記官  王壹理
附錄本案論罪科刑法條全文
刑法第336條（公務公益侵占罪、業務侵占罪）
對於公務上或因公益所持有之物，犯前條第1 項之罪者，處1 年
以上7 年以下有期徒刑，得併科5 千元以下罰金。
對於業務上所持有之物，犯前條第1 項之罪者，處6 月以上5 年
以下有期徒刑，得併科3 千元以下罰金。
前二項之未遂犯罰之。
刑法第342 條（背信罪）
為他人處理事務，意圖為自己或第三人不法之利益，或損害本人
之利益，而為違背其任務之行為，致生損害於本人之財產或其他
利益者，處5 年以下有期徒刑、拘役或科或併科1 千元以下罰金
。
前項之未遂犯罰之。
刑法第320 條（普通竊盜罪、竊佔罪）
意圖為自己或第三人不法之所有，而竊取他人之動產者，為竊盜
罪，處5 年以下有期徒刑、拘役或5 百元以下罰金。
意圖為自己或第三人不法之利益，而竊佔他人之不動產者，依前
項之規定處斷。
前二項之未遂犯罰之。
附表：
┌──────────┬────┬───────┬───────────┐
│   貨 品 名 稱      │ 數  量 │  單     價   │  損   失   金   額   │
├──────────┼────┼───────┼───────────┤
│1.美樂福雞翅W7支/斤 │  8箱   │ 每箱1134元   │9,072 元（1134×8）   │
├──────────┼────┼───────┼───────────┤
│2.美樂福雞腿D4 9K/包│  1.5箱 │ 每箱1098元   │1,647 元（1098×1.5 ）│
├──────────┼────┼───────┼───────────┤
│3.長頸排  2包/箱    │  2.5箱 │ 每箱288元    │  720 元（720 ×2.5） │
├──────────┼────┼───────┼───────────┤
│4.美樂福安美小熱狗  │  10包  │ 每包66.5元   │  665 元（66.5×10）  │
├──────────┼────┼───────┼───────────┤
│5.章魚圈            │  1包   │ 每包160元    │  160 元（160 ×1）   │
├──────────┼────┼───────┼───────────┤
│6.美樂福椒鹽粉      │  1包   │ 每包322元    │  322 元（322 ×1）   │
├──────────┼────┼───────┼───────────┤
│7.美樂福頸排粉      │  1包   │ 每包610元    │  610 元（610 ×1）   │
├──────────┼────┼───────┼───────────┤
│8.美樂福炸雞粉      │  7箱   │ 每箱1680元   │11,760 元（1680×7）  │
├──────────┼────┼───────┼───────────┤
│9.竹串              │  1包   │ 每包13元     │    13 元（13 ×1）   │
├──────────┴────┴───────┴───────────┤
│總計竊盜金額：24,986元                                                │
└───────────────────────────────┬───┘


司法院資訊處製作；財團法人民間司法改革基金會備份。
